【裁判字號】    86,簡上,55
【裁判日期】    890320
【裁判案由】    確認土地所有權存在
【裁判全文】
臺灣新竹地方法院民事判決  八十六年度簡上字第五十五號
    上  訴  人  丁○○○○○○.
    訴訟代理人  曾肇昌律師
    複代  理人  甲○○        .
    被上  訴人  戊○○        .
                己○○        .
                丙○○        .
                乙○○        .
    右四人共同
    訴訟代理人  呂沐基律師
右當事人間確認土地所有權存在事件，上訴人對於中華民國八十六年三月一日本院苗
栗簡易庭八十五年度竹簡字第五０三號第一審判決及八十七年十一月十九日本院苗栗
縣簡易庭補充判決均提起上訴，本院判決如左：
    主      文
上訴駁回。
第二審訴訟費用由上訴人負擔。
    事      實
甲、上訴人方面：
一、聲明：求為判決
  （一）原判決廢棄。
  （二）確認坐落苗栗縣頭份鎮○○○段珊珠湖小段第二八之五地號土地，地目道，
        ，面積零點零零四四二公頃，應有部分為九零八九分之五千之土地（下稱系
        爭土地）為上訴人所有。
  （三）被上訴人應就系爭土地應有部分各九零八九分之一二五０之土地所有權登記
        塗銷，並塗銷被上訴人之被繼承人饒維相於民國六十五年二月十二日所辦理
        應有部分九零八九分之五千之繼承登記，並更正為上訴人所有。
二、陳述：除與原審判決及補充判決之記載相同者，茲引用外，補稱：
  （一）按民國五十四年十月三十日上訴人與被上訴人四人之被繼承人饒維相所立分
        產契約書即為饒堂麟遺產分割協議書，被上訴人對該書之真正自承不諱，並
        有契約書代筆人蕭阿拆到庭證實。按蕭阿振係兩造之親屬，且係分產契約書
        之代寫人，對於分產位置之歸屬，茲在法院庭訊時，特提示大張位置圖供證
        人蕭阿振指示相關位置，並無不合。原判決竟以抽象之語，氣以多年前之契
        約書，何以記憶猶新，未予論採，惟非到現場勘驗說明亦無不可，但原審既
        不願至現場勘驗瞭解真相，對於證人之真實陳述又懷疑，顯未盡調查之能事
        。
  （二）饒堂麟遺產之分產契約，既於五十四年十月三十日在公親立會之下達成分產
        契約，則於六十四年十二月十八日委託代書按原分產契約書之規定辦理即可
        ，雙方並無另行變更協議分產之事，只是單純委託代書至地政事務所辦理分
        割登記，因上訴人相信其弟饒維相，而交付有關印章，找代書林吳煥坤依分
        產契約辦理，至於饒維相違背授權，如何交待林吳煥坤辦理之情不知，不料
        饒維相卻指示寫立不實之遺產分配協議書，不無偽造文書之情事。且該協議
        書第三項所載遺產分配均由全體繼承人到場同意，並經親屬到場立會等語，
        亦係全然不實，因上訴人從未到場，且饒富枝、饒菊梅亦未到場親自表明拋
        棄繼承。
  （四）證人林吳煥坤之證詞均屬虛偽，且上訴人並未在六十四年十二月十八日立分
        產協議書時在場，而其證詞中曾稱另有黃欽鳳在場，惟黃欽鳳已親筆出具證
        明書證明系爭土地係分歸上訴人所有，亦足認上開遺產分配協議書不實在。
        而上訴人一再主張通知黃欽鳳，亦遭被上訴人阻止。
  （五）六十四年十二月十八日之遺產分配協議書既係偽造，則依該偽造之協議書為
        分割登記，自非有效，自應辦理塗銷登記。
三、證據：除引用原審判決之記載外，並提出黃欽鳳出具之證明書，聲請訊問證人黃
    欽鳳、林吳煥坤、饒富枝、饒菊梅，及至現場進行勘驗。
貳、被上訴人方面：
一、聲明：求為判決駁回上訴。
二、陳述：除與原審判決記載相同者，茲引用外，補稱：
  （一）經查苗栗縣竹南地政事務所（下稱竹南地政所）六十四年十二月二十七日收
        件繼承登記案件中附有遺產分配協議書，已明載系爭土地應有部分九千零八
        十九分之五千分歸所有，並蓋有上訴人印鑑章，足見系爭土地係歸由被上訴
        人所有。
  （二）辦理上開遺產登記時，係上訴人親自至吳坤代書處交付印鑑章、印鑑證明，
        上訴人始終未能舉證係其交付印章予饒維相，更無違背何授權之情事。
  （三）上訴人一再主張依五十四年十月三十日簽立之分產契約書，惟分產契約書上
        並無任何隻字片語載明系爭土地係分給上訴人所有，且分產協議書簽訂在前
        ，遺產分配協議書簽訂在後，上訴人大可阻止，何以情願分歸饒維相所有？
  （四）本件依分產協議書進行繼承登記早已超過十年，若有錯誤或因詐欺或脅迫而
        為意思表示者，依民法第八十八條、第九十條、第九十二條、第九十三條規
        定，已不得撤銷，是本件土地登記迄今已二十餘年，上訴人不得以錯誤或詐
        欺為由主張撤銷。
  （五）上訴人提出黃欽鳳於八十六年五月十三日所寫證明書，被上訴人否認其真正
        ，且事後黃欽鳳代筆人黃時棋亦曾寫信給鈞院，內容略以：「有關兩造工地
        糾紛之事因事隔三十餘，年老人家記憶力已模糊不清，可見該證明書絕非真
        正。
  （六）六十四年依遺產分配協議書代辦繼承登記之代書林吳煥坤已到院證稱：斯係
        全體共有人到場並經親屬立會，上訴人一再陳述不知情、未到場、林吳煥坤
        一手偽造．．．等情，自應由其盡舉證之責。
三、證據：引用原審判決之記載。
參、本院依職權向苗栗縣頭份地政事務所（下稱頭份地政所）調取系爭土地舊簿之土
    地登記簿謄本一份。
    理      由
一、本件被上訴人主張：系爭土地於五十四年十月三十日由上訴人與訴外人即被上訴
    人之父饒維相簽立分產契約，就共有遺產達成分割協議，上訴人分得屋前之水田
    即包括系爭土地，惟當時委託代書辦理分割登記時，卻誤將系爭土地登記歸饒維
    相所有，復於七十五年六月四日其應有部分遺產由被告等繼承登記應有部分各四
    分之一，然未為徵收前迄為原告使用耕作管理中，嗣於八十四年間，政府徵收時
    ，上訴人始發現上情，為此訴請確認上訴人就系爭土地所有權存在，應及被上訴
    人應就系爭土地應有部分各為九０八九分之一二五０部分所有權登記，及饒維相
    就系爭土地，應有部分九０八九分之五千部分土地之所有權登記塗銷，並更正為
    上訴人所有。上訴人則以：分產契約書上全文並無提及系爭土地即二八之五地號
    字眼，且系爭土地地目係「道」，並非水田，上訴人所提分割協議，亦無法證明
    被上訴人之父饒維相同意上訴人分得屋前之水田即包括爭土地；且分產契約書係
    於五十四年十月三十日簽立，若分歸上訴人有，何以分產契約書上未載明，另依
    上訴人繼承之遺產有同段地號四一二、四一三之四、二之一、二八六六及二五地
    號應有部分約四分之三，另二四之三地號亦為上訴人佔耕，而被告之被繼承人饒
    維相繼承之遺產係同段地號四一三之一至之三、二五地號應有部分約四分之一，
    丕訴人繼承之遺產已較饒維相，多因之系爭土地於當初分產不可能分歸上訴人，
    且饒維相於六十四年十二月二十七日辦理繼承登記申請案件時，遺產分配協議書
    即載明系爭土地歸饒維相，其上並蓋有上訴人之印鑑章，足見系爭土地係歸饒維
    相繼承取得等語為辯，請求駁回上訴。
二、按當事人主張有利於己之事實者，就其事實有舉證之責任，民事訴訟法第二百七
    十七條定有明文。又印章通常係由本人或有權使用者使用為常態，而被他人所盜
    用或越權使用則係變態，主張文書上印文為真正，惟係被盜用或越權使用者之事
    實者，應就被盜用或越權之事實負舉證責任（最高法院六十九年度臺上字第一三
    ００號判例參照）。經查，上訴人與訴外人饒維相於六十四年十二月二十七日，
    辦理被繼承人即其等父親饒堂麟之遺產案件申請時，曾提出遺產繼承分配協議書
    ，其上載明系爭二八之五地號土地應有部分九０八九分之五０００歸饒維相所有
    ，並蓋有上訴人之印章，此有被上訴人提出竹南地政所六十四年十二月二日繼承
    申請登記案件附卷可稽，上訴人對前揭繼承分配協議書上印鑑章之真正均不爭執
    ，惟辯稱係委託饒維相代辦，上訴人並不識字，協議書並非上訴人所簽名等情；
    然證人即於六十四年間代辦繼承申請登記案件之代書林吳煥坤證稱：當初辦理遺
    產分配協議書時，上訴人親自到場，且當初係其將該申請案件先行擬好後，再通
    知系爭土地全體繼承人蓋章等語甚明（見本院八十六年五月十三日準備程序筆錄
    ），雖上訴人否認證人林吳煥坤之上開證詞，然林吳煥坤與兩造非親非故，與上
    訴人復無嫌隙，並無作不實證詞之必要，其證詞應可採信，且上訴人始終不能就
    上開印章被盜用之情進行舉證，是此部分之辯解，尚不足採。
三、本件上訴人主張最有力之依據，即係兩造均承認真正、由上訴人及被上訴人之被
    繼承人饒維相於五十四年十月三十日簽立之分產契約書，惟被上訴人固承認其真
    正，以：分產契約書上全文並無提及系爭土地即二八之五地號字眼，且系爭土地
    地目係「道」，並非水田，上訴人所提分割協議，亦無法證明被上訴人之父饒維
    相同意上訴人分得屋前之水田即包括爭土地等情置辯。經核上訴人所提出之分產
    契約書，該分產契約書中，係記載上訴人、饒維相與其母分產事宜，其中曾出現
    之地號為同段二八之九、二六之一、二九、二五、二四之二等，然均未出現有系
    爭土地即同段「二八之五」出現，且本次分產契約書上，應為上訴人、饒維相二
    人就其被繼承人饒堂麟所遺留下來之田地及旱地，及顧及其二人之母親供養問題
    ，而就饒堂麟遺留之田地及旱地等具有耕作能力之土地進行分配，此可由其內容
    均係出現「田」、「田租」、「耕作」、「水田」、「田畔」．．．等字樣可知
    ，而系爭土地之地目為「道」，此有上訴人所提及本院向頭份地政所調取之系爭
    土地土地登記簿謄本在卷可考，再參酌於六十四年間訂立之遺產繼承分配協議書
    以觀，饒堂麟遺留之土地多達十四筆，遠超過分產契約書所出現地號之筆數，是
    分產契約書中並未提及系爭土地之地號，且系爭土地地目亦係「道」而非「田」
    或「旱」，是依此分產契約書，亦難認定系爭土地係分給上訴人所有。
四、原告雖於原審中提出放大後之位置圖（見原審卷第四十九頁），其中粉紅色部分
    分歸其所有，橙色部分分歸饒維相所有，藍色部分分歸二人之母親所有，此均為
    兩造所承認，並經本院核對相關土地登記簿謄本無訛，且此與上開分產契約書上
    所載相符，惟上訴人以系爭土地夾在上訴人分得如該位置圖右下角粉紅色部分（
    即二八之一及二八之六地號兩筆土地）之中間，可推定當初即有分給上訴人之意
    云云，然為被告所否認。經查，系爭土地自三十六年三月二十八日收件後，即以
    「道」地目登記，直至四十三年十一月二十五日，饒堂麟取得應有部分九零八九
    分之五０００，訴外人鍾陳己妹取得應有部分九零八九分之四零八九，而鍾陳己
    妹之應有部分，則為饒維相於六十年十月十四日辦理所有權移轉登記完竣，饒維
    相再於六十五年間以繼承為由，取得饒堂麟之應有部分九零八九分之五０００，
    足見系爭土地自光復後即供道路使用，上訴人主張其於該土地上耕作使用等情，
    尚不足採；且核原告所提出之上開放大後之位置圖，與系爭土地南北相連之同段
    四二二之五、二八之一０、二八之七、二八之一五、二八之一七、二八之一四、
    三三之一四等地號土地亦均係「道」地，而二八之七、及二八之一０地號土地與
    系爭土地原均為被上訴人之父饒維相所有或享有應有部分，此亦據被上訴人提出
    上開三地號土地登記簿謄本各一份為證，又其中二八之一四地號土地，亦足以將
    上訴人於分產所得之同段二八之一及二八之六地號兩筆土地分隔，是亦不能單憑
    系爭土地位於上訴人所分得兩筆土地中間，即逕將分產契約書強作系爭土地係分
    予上訴人之解釋。
五、訊據證人即分產契約書之代筆人蕭阿振固於原審中證稱：「就地理位置來看，系
    爭土地確為遺產之一，根據契約所載房子前面土地部分，除部分菜園歸饒維相所
    有外，均歸饒阿通所有，而系爭地號土地在房子前面，且不是歸屬饒維相所有之
    菜園，故應歸饒阿通所有。」再於本院勘驗現場時，於現場證稱：「．．．前面
    還有種菜的小地方是二個人的，其他都屬上訴人所有，所以馬路旁應屬上訴人的
    。」等情，惟系爭土地自光復後即係供作道路使用，已如前述，則上訴人如何能
    於其上耕作？自屬有疑，且以分產契約書訂立之時距今已有三十餘年，分產契約
    書上亦未出現系爭土地之地號以觀，是證人蕭阿振之證詞，尚難認與事實相符而
    得採信。至於上訴人另提出黃欽鳳出具之證明書欲行為其有利之證明，惟被上訴
    人已完全否認其形式上之真正，且證人黃欽鳳經本院多次通知均未到庭，並於勘
    驗現場時至其家中尋訪均未相遇，是上開證明書亦難作為有利於上訴人之證明。
六、綜上所述，上訴人以系爭土地所有權登記錯誤為由，請求確認系爭土地為上訴人
    所有，及被上訴人應就系爭土地應有部分各九零八九分之一二五０之土地所有權
    登記塗銷，並塗銷被上訴人之被繼承人饒維相於民國六十五年二月十二日所辦理
    應有部分九零八九分之五千之繼承登記，並更正為上訴人所有等情，尚乏依據，
    從而原審判決駁回被上訴人之請求，核無不合，上訴意旨指摘原判決不當，求予
    廢棄改判，為無理由，應駁回其上訴。
七、本件事證已臻明確，兩造其餘攻擊防禦方法，或與本件之爭點無涉，或對訴訟之
    結果不生影響，爰不另行逐一論列，附此敘明。
八、結論：本件上訴為無理由，依民事訴訟法第四百三十六條之一第三項、第四百六
    十三條、第四百四十九條第一項、第七十八條，判決如主文。
中      華      民      國    八十九    年      三      月     二十     日
                                  臺灣新竹地法院民事第一庭
~B審判長法官
~B法      官
~B法      官
右為正本係照原本作成。
本判決不得上訴。
~B法院書記官  鄭姿萍
中      華      民      國    八十九    年      三      月     二十     日


司法院資訊處製作；財團法人民間司法改革基金會備份。
